臺灣士林地方法院刑事判決　　　　　　　 98年度易字第315號
公　訴　人　臺灣士林地方法院檢察署檢察官
被　　　告　吳秉翰即吳治善
上列被告因竊盜案件，經檢察官提起公訴（98年度偵字第1760號
 ），本院判決如下：
    主  文
吳秉翰無罪。
    理  由
一、公訴意旨略以：被告吳秉翰（原名吳治善）意圖為自己不法
    之所有，於民國98年1 月16日前某日，行經臺北市○○區○
    ○路2 段424 號前，觀察該大樓住戶作息後，即在該大樓信
    箱黏貼貼紙註記以識別該處為得以行竊之處所，並於98年1
    月16日下午某時，見上址大樓4 樓住戶未有人在家之際，攜
    客觀上足以為兇器之一字型起子2 支及萬能鑰匙1 組、自製
    有柄開鎖工具5 支、自製無柄開鎖工具7 支、小型手電筒1
    支、三秒快乾膠3 瓶、潤滑油膠囊2 粒、鑰匙4 支破壞該大
    樓大門門門鎖後侵入該大樓，並前往該大樓4 樓被害人吳政
    遠住處，再以上開開鎖工具破壞門鎖，侵入該址房屋（侵入
    住宅部分未據告訴），竊得吳政遠所有之新臺幣（下同）3
    萬9 千元，得手後隨即離開現場。嗣吳政遠之母蔡金珠於同
    日下午5 時許返回上址發現住處遭竊而報警處理，經警到場
    處理，為返回住處之被害人吳政遠發現被告在上址大樓1、2
    樓樓梯間形跡可疑，隨即通知到場處理之員警，經員警當場
    盤問被告身分遭拒，並發現被告身上藏放工具，當場以現行
    犯逮捕，並在被告身上扣得一字型起子2 支、萬能鑰匙（鐵
    鉤）1 組、自製有柄開鎖工具5 支、自製無柄開鎖工具7 支
    、小型手電筒1 支、三秒快乾膠3 瓶、潤滑油膠囊2 粒、鑰
    匙4 支、黑色絲襪1 雙，始查得上情，因認被告涉犯刑法第
    321 條第1 項第3 款、第2 款之攜帶兇器、毀壞安全設備竊
    盜罪嫌。
二、按最輕本刑為3 年以上有期徒刑或高等法院管轄第一審案件
    或被告因智能障礙無法為完全之陳述，於審判中未經選任辯
    護人者，審判長應指定公設辯護人或律師為其辯護；其他審
    判案件，低收入戶被告未選任辯護人而聲請指定，或審判長
    認有必要者，亦同，刑事訴訟法第31條定有明文。又刑事訴
    訟案件，除依刑事訴訟法第31條第1 項規定已指定公設辯護
    人者外，被告得以言詞或書面聲請法院指定公設辯護人為其
    辯護；因無資力選任辯護人而聲請指定公設辯護人者，法院
    應為指定；法院於必要時，得指定律師為被告辯護，並酌給
    報酬，公設辯護人條例第2 條亦著有明文。準此，被告如符
    合前揭要件而未選任辯護人，法院固可依職權或聲請而指定
    公設辯護人或律師為被告辯護，惟若與上開要件不符，就令
    已指定公設辯護人或律師為被告辯護，亦可隨訴訟進行程度
    ，兼及被告訴訟權益保障，暨避免蓄意延滯訴訟，而裁定撤
    銷原先指定。茲查被告前於本院審理時以起訴書具體求刑部
    分請求依竊盜犯贓物犯保安處分條例第3 條第1 項之規定，
    宣告被告於刑之執行前令入勞動處所強制工作3 年，且其資
    力不足為由，聲請本院指定公設辯護人為其辯護（本院易字
    卷(一)第60、61頁參照），嗣經被告提出所轄里長出具經濟狀
    況不佳之證明（同上卷第94頁參照），本院當時承審法官遂
    於99年1 月28日，依公設辯護人條例第2 條第1 項、第2 項
    等規定，指定公設辯護人為被告辯護，其後經本院公設辯護
    人室轉介由鄭成東律師擔任義務辯護律師，鄭成東律師並於
    閱卷後提出數份辯護書狀及參與證人詰問程序，嗣鄭成東律
    師於99年8 月9 日審理期日當庭陳明其與被告意見不一，被
    告要求辯護人勿在庭訊中發言，甚至要求辯護人不要進行辯
    論並阻止法院審結本案，因彼此間已無信任關係，當庭聲請
    本院解除辯護人之指定，並數次要求立即退庭（本院易字卷
    (一)第404 、405 頁參照），嗣經本院公設辯護人室轉介楊嘉
    馹律師擔任被告之辯護人，然楊嘉馹律師於99年8 月27日當
    庭以無法獲得被告信任為由要求解任（本院易字卷(一)第428
    頁參照），其後再經本院公設辯護人室依序轉介賴錫卿律師
    、陳宜君律師、許恆輔律師、王上律師、沈以軒律師、李國
    盛律師、陳增機律師、葉鞠萱律師，多於閱卷或與被告溝通
    後即表明不願接受指定。本院為確保被告訴訟權益暨避免恣
    意延宕訴訟，乃依職權調查被告資力狀況，確認被告並非低
    收入戶，此有臺中市政府社會局100 年2 月18日中市社助字
    第1000009620號函在卷可佐，是被告難謂符合公設辯護人條
    例第2 條第2 項所稱「無資力」之要件，參以本案被告被訴
    罪名並非刑事訴訟法第31條第1 項所定最輕本刑為3 年以上
    有期徒刑或高等法院管轄第一審案件，亦無因智能障礙無法
    為完全陳述之情形，而被告於歷次審理庭訊時就本案相關證
    據調查均可適足表達意見，甚且多次直接詰問證人，本院依
    訴訟進行程度認已無為被告指定辯護人之必要，故於100 年
    3 月7 日審理期日當庭裁定撤銷原先指定，於法並無不合，
    應先敘明。另被告於本案100 年3 月7 日辯論終結後，自行
    委任王上律師具狀聲請交付法庭錄音光碟，並於本院依法交
    付後，旋具狀解除委任（卷附聲請狀、撤銷委任書、解除委
    任狀參照），亦可證明被告並非無資力選任辯護人，特此敘
    明。
三、犯罪事實應依證據認定，無證據不得認定犯罪事實；又不能
    證明被告犯罪者，應諭知無罪之判決，刑事訴訟法第154 條
    第2 項、第301 條第1 項分別定有明文。又事實之認定，應
    憑證據，如未能發現相當證據，或證據不足以證明，自不能
    以推測或擬制之方法，為裁判基礎；且認定不利於被告之事
    實須依積極證據，苟積極證據不足為不利於被告事實之認定
    時，即應為有利於被告之認定；另認定犯罪事實所憑之證據
    ，雖不以直接證據為限，間接證據亦包括在內，然而無論直
    接證據或間接證據，其為訴訟上之證明，須於通常一般之人
    均不致有所懷疑，而得確信其為真實之程度者，始得據為有
    罪之認定，倘其證明尚未達到此一程度，而有合理之懷疑存
    在，無從使事實審法院得為有罪之確信時，即應由法院為諭
    知被告無罪之判決（最高法院40年臺上字第86號、30年上字
    第816 號、76年臺上字第4986號判例意旨參照）。又被告否
    認犯罪事實所持之辯解，縱屬不能成立，仍非有積極證據足
    以證明其犯罪行為，不能遽為有罪之認定（最高法院30年上
    字第1831號判例意旨參照）。
四、按被告陳述其自白係出於不正之方法者，應先於其他事證而
    為調查。該自白如係經檢察官提出者，法院應命檢察官就自
    白之出於自由意志，指出證明之方法，刑事訴訟法第156 條
    第3 項固有明文，惟所謂自白，乃行為人對自己犯罪事實之
    全部或主要部分為肯定陳述之意（最高法院99年度臺上字第
    2071號判決意旨參照）。茲被告雖一再以其查獲後在內湖分
    局偵查隊辦公室遭到員警以重擊背部等方式施暴等語置辯，
    然被告於查獲翌日即98年1 月17日移送臺灣士林地方法院檢
    察署檢察官偵訊時，經檢察官當庭勘驗，被告背部並無紅腫
    或遭毆打之傷痕（偵查卷第72、73頁參照），且經本院核閱
    被告98年1 月17日警詢筆錄、檢察官訊問筆錄、本院羈押庭
    訊問筆錄，以及同年1 月22日、2 月5 日檢察官訊問筆錄，
    被告完全否認破壞門鎖行竊，且堅稱只是路過而遭誤會，顯
    見被告並未就起訴書所指竊盜犯行之全部或主要部分為肯定
    陳述，當無自白可言，故本院依法無須審認被告有無因遭刑
    求而為自白之問題。至被告有無於偵訊過程遭到員警施暴、
    上開筆錄是否為虛偽登載，核屬被告是否依法訴追提告或檢
    察官另案偵查之問題，容非本案可得審究，應予指明。
五、公訴意旨認被告涉犯上開竊盜犯行，無非係以被告無故在案
    發現場樓梯間逗留，且攜帶多種可用為開鎖之工具，其中一
    字型螺絲起子前端寬度恰與被害人遭竊嫌破壞之工具痕跡相
    符等語，為其主要論據。訊據被告堅決否認上開犯行，辯稱
    伊當日從臺中搭車北上，原打算查看內湖科學園區發展情形
    ，途經案發現場見有張貼租屋告示，且一樓大門未關，才進
    入樓梯間查看環境，想要藉此判斷租金水準，至於隨身攜帶
    螺絲起子、鐵鉤、探針等物，係因自己對開鎖有興趣，而作
    為研究使用，況伊持有之螺絲起子齒紋實與現場刮痕不符等
    語。經查：
  (一)有關被告於98年1 月16日下午5 時許，進入臺北市○○區○
    ○路2 段424 號樓梯間，當時身上持有一字型起子2 支、鐵
    鉤（警方認係俗稱之「萬能鑰匙」）1 組、自製有柄開鎖工
    具5 支、自製無柄開鎖工具7 支、小型手電筒1 支、三秒快
    乾膠3 瓶、潤滑油膠囊2 粒、鑰匙4 支、黑色絲襪1 雙以及
    千元紙鈔6 張等物之事實，業經被告自承在卷，並有卷附扣
    押物品清單、扣押物照片7 張可佐。又被害人吳政遠及其母
    蔡金珠時所居住之臺北市○○區○○路2 段424 號4 樓住處
    於98年1 月16日下午某時，遭人以破壞門鎖方式入內行竊，
    經清查損失財物為現金3 萬9 千元，亦經吳政遠、蔡金珠證
    述在卷，並有編號1 至54之現場照片附卷可佐（偵查卷第29
    至55頁參照），均堪認定屬實。
  (二)本件案發現場木門上有長約1 公分之工具刮痕，且經員警當
    場比對被告持有之一字型螺絲起子之前端寬度，恰與工具痕
    跡寬度相仿，此經證人尹天賜證述在卷，並有照片8 張在卷
    可佐（偵查卷第41至44、115 頁、本院易字卷(一)第365 頁參
    照），公訴意旨據此認定被告係持用隨身攜帶之一字型螺絲
    起子以破壞門鎖方式入內行竊。惟本案負責現場鑑識之員警
    濮傳瑜到庭證稱：所謂工具「個化特徵」係指工具特有印記
    、顏色或特殊材質，可以轉印到接觸之物體表面，而顯現彼
    此間獨特關連性，本案現場採證結果並未發現足以個化之印
    記，因欠缺個化特徵，無法判定被告持有之螺絲起子與現場
    工具痕跡吻合（本院易字卷(一)第342 、343 、345 頁參照）
    ，況市售螺絲起子均為模組化大量生產之五金工具，此為眾
    所周知之事，檢察官僅憑現場工具刮痕與被告攜帶之螺絲起
    子前端寬度相仿，逕認被告即為行竊之人，舉證上容有不足
    之處。
  (三)又依證人蔡金珠於本院之證述，原先將準備支付房租及車貸
    之現金3 萬9 千元夾在農民曆裡並放在臥房五斗櫃上，現金
    有千元、5 百、1 百等面額不同之紙鈔，放在櫃子裡裝有金
    飾之盒子則被取出丟在臥房地上（99年6 月2 日審判筆錄參
    照），然員警在案發現場樓梯間以現行犯逮捕被告當時僅在
    被告身上查獲千元紙鈔6 張，而案發現場並未採得竊嫌遺留
    指紋，且自被告身上查扣之千元紙鈔6 張，經以氰丙烯酸酯
    法及1,2-IND 法處理，復以可見光及多波域光源檢視，均未
    發現特徵點足資比對指紋，此有卷附臺北市政府警察局內湖
    分局98年2 月16日北市警內分刑字第09830230200 號函暨刑
    事案件證物採驗紀錄表、臺北市政府警察局刑事鑑識中心98
    年2 月5 日北市警鑑紋字第0981201 號證物處理結果回覆表
    可參（偵查卷第144 至146 頁參照），則以被告身上查獲現
    金數目明顯與被害人遭竊金額不符，且扣案紙鈔並未能發現
    被害人或其家人指紋，無從認定即為失竊贓物，自不能依此
    判定被告即為行竊之人。
  (四)證人即臺北市政府警察局內湖分局偵查隊小隊長尹天賜雖證
    稱被告係慣竊，依照以前犯案手法，都會先去現場觀察，再
    以萬能鑰匙或一字起子開鎖進入行竊，而且只拿現金、證照
    、黃金戒指等物（偵查卷第115 、116 頁參照），然依被害
    人吳政遠之證述，案發後清查結果只有失竊現金3 萬9 千元
    ，金飾則被丟在地上（偵查卷第114 頁參照），顯然與員警
    所稱被告慣用手法及習性不同；至尹天賜雖證稱「在這戶為
    何只拿現金，我研判應該是兩個人，當天應該是下午4 點遭
    竊，他們先拿走現金，朋分花用後，當時在案發現場有一包
    黃金丟在地上，我猜想他應該事先發現黃金，但如果拿走的
    話，要分給同夥另一人，所以他先拿現金走，事後再回到現
    場拿黃金，所以他應該是18時左右再返回現場」（偵查卷第
    116 頁參照），然此係證人個人「研判」、「猜想」之個人
    意見，依法不得作為證據（刑事訴訟法第160 條參照），當
    無據為不利被告認定之基礎。再依案發後首先抵達現場員警
    曾琮弦之證述，當時與員警李家啟分騎兩台機車前往現場處
    理，並將機車停放在成功路邊（本院易字卷(一)第330 頁參照
    ），核與卷附現場照片所示兩台警用機車停放路邊之情節相
    符（偵查卷第30頁編號4 照片參照），且證人吳政遠、蔡金
    珠、李家啟、曾琮弦均一致證稱報案後兩名員警先抵達現場
    ，其後吳政遠下樓時才在樓梯間看到被告準備走樓梯上樓，
    則依常理而論，被告既已行竊得手，何須特意重返現場？就
    令重返現場之目的係為拿取先前未拿走之金飾，既已目擊案
    發現場樓下停放兩輛警用機車，應無甘冒遭警查獲之高度風
    險猶執意上樓拿取金飾之可能，公訴暨論告意旨以被告行竊
    得手後重返現場而遭查獲，容與經驗法則不符。
  (五)又依證人吳政遠之證述，案發當時現場2 樓房屋窗戶外面張
    貼有出租告示（偵查卷第114 頁參照），核與被告辯稱途經
    現場看到房屋出租告示之情相符；至被告雖於為警逮捕當時
    ，褲腰上置放螺絲起子2 支，此有現場照片3 張在卷可佐（
    偵查卷第31、32頁參照），且隨身攜帶鐵鉤、自製開鎖工具
    、三秒快乾膠、潤滑油膠囊、黑色絲襪，亦與其自稱特地自
    臺中搭車北上查看內湖科學園區發展情況之目的迥然無涉，
    而有形跡可疑、不合常理之事實，然此一可疑在訴訟上之證
    明，既未能達到通常一般人均不致有所懷疑，而得確信其為
    真實之程度，自難憑此推認被告即為本件行竊之人。
  (六)綜上所陳，本案依檢察官所提證據，本院無從形成有罪確信
    ，因不足以證明被告犯罪，自應為被告無罪之判決。又本案
    既為被告無罪認定，被告聲請勘驗現場、鑑定扣案證物工具
    印痕、傳喚證人即臺灣士林地方法院檢察署檢察官馬凱蕙、
    湯偉祥、該署書記官洪邵歆、宋怡及本院書記官丁梅芬等，
    即無調查之必要，附此敘明。
據上論斷，應依刑事訴訟法第301 條第1 項，判決如主文。
本案經檢察官顏珮珊到庭執行職務。
中    華    民    國  100     年    3     月    25    日
                  刑事第八庭法  官  楊皓清
以上正本證明與原本無異。
如不服本判決應於收受判決後10日內向本院提出上訴書狀，並應
敘述具體理由。其未敘述上訴理由者，應於上訴期間屆滿後20日
內向本院補提理由書（均須按他造當事人之人數附繕本）「切勿
逕送上級法院」。
                            書記官  簡湘雲
中    華    民    國   100    年    3     月    28    日